最高法院民事判決　　　　　　　　　　　　　　　八十六年度台上字第二六一八號
　　上　訴　人　丁○○
　　　　　　　　乙○○
　　　　　　　　鄧景豐
　　　　　　　　鄧長裕
　　　　　　　　鄧永添
　　　　　　　　鄧永成
　　　　　　　　鄧永和
　　　　　　　　鄧建勳
　　被 上訴 人　甲○○　臺灣.
　　　　　　　　丙○○
　　　　　　　　鄧宏銘
右當事人間請求確認派下權存在事件，上訴人對於中華民國八十五年八月十五日臺灣
高等法院第二審更審判決（八十四年度重上更(二)字第一○四號），提起上訴，本院判
決如左：
    主  文
原判決廢棄，發回台灣高等法院。
    理  由
本件上訴人主張：坐落台北縣中和市○○段芎蕉腳小段一○六、一○六之一號二筆土
地係兩造之「先祖」為祭祀「祖先」，於前清時期所購買，登記為祭祀公業鄧牛名義
。詎被上訴人於民國七十九年間，竟以其係該公業之派下員，提出規約向台北縣中和
市公所申請為祭祀公業鄧牛派下員之公告，而否認伊之派下權等情。求為確認伊就祭
祀公業鄧牛有派下權存在之判決。
被上訴人則以：系爭土地乃鄧牛於日據時期明治三十四年（民國前十一年）購置，因
年老、子幼無力管業，始登記為祭祀公業鄧牛所有，並委託族伯鄧炎清、鄧炎明協助
鄧牛之子鄧榮富管理。上訴人均非鄧牛之子孫，自非祭祀公業鄧牛之派下等語。資為
抗辯。
原審維持第一審所為上訴人敗訴之判決，駁回上訴人之上訴，無非以：按祭祀公業者
，係以祭祀祖先為目的而設立之獨立財產。故其設立自須有享祀人、設立人（或派下
）及獨立財產之存在。查系爭一○六號及一○六之一號土地於日據時期明治三十四年
（民國前十一年）及三十九年（民國前六年）即已登記為祭祀公業鄧牛所有，有土地
台帳在卷可證。苟由上訴人之「先祖」鄧牛於生前購買系爭土地設立祭祀公業鄧牛，
不合台灣民事習慣；上訴人主張，兩造之「祖先」共同購買系爭土地以購地時尚存活
之子孫鄧牛為「享祀人」設立祭祀公業鄧牛乙節，核與上開習慣相悖，尚難採信。次
按當事人主張有利於己之事實者，就其事實有舉證之責任，民事訴訟法第二百七十七
條定有明文。上訴人雖以鄧氏宗親四十九年間會議紀錄已明列系爭一○六之一號土地
為鄧氏宗親所有之不動產，五十五年間會議紀錄更明確承認該一○六之一號土地係供
鄧氏子孫全體建屋之用，六十七年間會議紀錄亦載明鄧牛所有土地出租於泰祥化工廠
，另系爭一○六號土地，則有兩造之公廳坐落其上，且歷年來該二筆土地之田賦均由
兩造之公款繳納；另同為兩造「先祖」所有而登記為祭祀公業鄧山九名下之同所一○
三之九號土地被徵收之徵收款，亦由兩造共同分配，又系爭二筆土地之管理人鄧炎清
、鄧炎明則為上訴人之「先祖」，足徵上訴人確為祭祀公業鄧牛之派下員云云。惟祭
祀公業之派下員包括醵資設立之人及其繼承人，至管理人則不以派下員為限，其資格
習慣上並無限制，祇需具有意思能力之自然人即可。有派下員之祭祀公業通常固以選
任派下員為原則，惟選任派下以外之人為管理人亦並無不可，是祭祀公業之管理人非
必即為祭祀公業之派下員。縱上訴人確係祭祀公業鄧牛之管理人鄧炎清、鄧炎明之後
代，亦無從因而推定上訴人為祭祀公業鄧牛派下員。另上訴人主張，系爭土地為兩造
「祖先」所購及該土地之管理人鄧炎清、鄧炎明係上訴人之「先祖」等情縱使屬實，
然兩造之「祖先」購買系爭土地後，將之登記於祭祀公業鄧牛名下，究係為一定之經
濟目的而信託登記與祭祀公業鄧牛，或僅係單純借名登記，抑或因祭祀公業鄧牛即係
兩造「祖先」所設立，或另有原因，其理由不一而足。是僅祭祀公業鄧牛名下之不動
產係兩造之「祖先」所購之事實，尚難因此即認祭祀公業鄧牛乃兩造之「祖先」所設
立。上訴人既未能舉證證明其係祭祀公業鄧牛之設立人或其後代，徒以其「先祖」所
購買之土地登記於祭祀公業鄧牛名下，遽認其為祭祀公業鄧牛之派下員，殊無足取等
詞。為其判斷之基礎。
惟按在臺灣，所謂祭祀公業者，雖大部分為祭祀自己之祖先為目的而設立，惟亦有例
外，如分配祖先遺產時，抽出一部份財產，為祭祀夭亡無嗣之親屬而設立者有之；尚
有因設立人對享祀人有所崇拜，雖非其祖先，而提供財產作為祭祀之用。又祭祀公業
，雖以祭祀特定死者之祭祀為目的而設立之團體，但亦無必須取用享祀人之姓名為其
名稱之原則，自可解為各該祭祀公業之設立人，得隨意選定其祭祀公業之名稱。台灣
民事習慣調查報告五十八年版第七一二及七二四頁可資參照。則上訴人主張，兩造之
「祖先」共同購買系爭土地以購地時尚存活之子孫鄧牛為「享祀人」設立祭祀公業鄧
牛乙節，是否與上開習慣相悖，非無探討之餘地。又查本件系爭一○六號及一○六之
一號土地於民國前十一年及前六年即已登記為祭祀公業鄧牛所有，有土地台帳在卷可
證，迄今已超過九十年。兩造當事人於系爭土地登記為祭祀公業鄧牛時，均尚未出生
，如甲○○係昭和六年（即民國二十年）六月七日出生，有戶籍謄本在二更卷第一三
八頁足憑。在此情況下，要兩造之任何一造舉證證明當時設立祭祀公業鄧牛之設立人
及設立之經過，似有所困難。惟按證明應證事實之證據資料，並不以可直接單獨證明
之直接證據為限。凡先綜合其他情狀，證明某事實，再由某事實為推理的證明應證事
實，該證明某事實之間接證據，亦應包括在內。查本件被上訴人所辯，系爭土地乃鄧
牛於日據時期明治三十四年（民國前十一年）購置，因年老、子幼無力管業，始登記
為祭祀公業鄧牛所有，並委託族伯鄧炎清、鄧炎明協助鄧牛之子鄧榮富管理云云。原
審認定苟由上訴人之「先祖」鄧牛於生前購買系爭土地設立祭祀公業鄧牛，不合台灣
民事習慣。同理被上訴人之「祖先」鄧牛於生前購買系爭土地設立祭祀公業鄧牛，亦
不合台灣民事習慣。則祭祀公業鄧牛到底何人所設﹖而設立當時鄧牛（長房）有子鄧
鼓、鄧榮富及鄧春木，縱使年幼，並非不得繼承財產；更何況當時鄧牛尚有兄弟鄧門
連及鄧惷嬰存在，縱使自己之子尚幼無力管業，然有兄弟可為之代為管業，何須設立
祭祀公業？而設立祭祀公業之後，何不以其兄弟為管理人？而另由鄧榮富（長房）、
鄧炎清（二房）、鄧炎明（三房）各推一人為管理人？另與祭祀公業鄧牛同時就同段
一○三之九號土地設立之祭祀公業鄧山（仙）九（即上訴人丁○○之祖先）亦有鄧炎
清（二房）、鄧炎明（三房）及鄧門連（長房即鄧牛之兄弟）各推一人為管理人之情
形，然被上訴人甲○○既非鄧山九之後代何以亦為派下員之一（見第一審卷第三五至
四二頁、第八十頁及證物袋原證一之鄧氏祭祀公業派下員表）。矧祭祀公業鄧牛自設
立起至四十九年三月二十九日、五十五年八月十日召開鄧姓宗族會議時均將一○六之
一號土地列為鄧氏公產，五十五年間會議紀錄更明確承認該一○六之一號土地係供鄧
氏子孫全體建屋之用，有會議記錄可證（見重上卷第五六至五八頁、第一審卷第七一
頁背面）。被上訴人甲○○均與會，亦未曾提出異議。又上訴人於原審主張，六十七
年間會議紀錄亦載明鄧牛所有土地出租於泰祥化工廠，另系爭一○六號土地，則有兩
造之公廳坐落其上，且歷年來該二筆土地之田賦均由兩造之公款繳納。茍真屬實，祭
祀公業鄧牛設立之原因或理由，豈不昭然若揭﹖則是否不得據上開間接證據為推理的
證明該祭祀公業鄧牛之設立人及其目的等之應證事實，即非無研求之餘地。原審並未
明確調查審認，遽以上訴人未舉證證明其為祭祀公業鄧牛之設立人之後代，而為上訴
人不利之判決，自欠允洽。上訴論旨，指摘原判決不當，求予廢棄，非無理由。末查
原判決交替使用「先祖」、「祖先」字樣，前者如非專指「亡故之祖父」，而與後者
同係指一般之「先代表輩」，宜統一其用為「祖先」，以免混淆，案經發回，應注意
之。
據上論結，本件上訴為有理由，依民事訴訟法第四百七十七條第一項、第四百七十八
條第一項，判決如主文。
中      華      民      國    八十六    年      八      月    二十二    日
                              最高法院民事第三庭
                                  審判長法官  范  秉  閣
                                        法官  朱  錦  娟
                                        法官  朱  建  男
                                        法官  許  澍  林
                                        法官  蘇  達  志
      右正本證明與原本無異
                                              書  記  官
中      華      民      國    八十六    年      九      月      五      日
                                                                    Ｍ
